臺灣臺中地方法院刑事判決
110年度易字第2479號
公  訴  人  臺灣臺中地方檢察署檢察官
被      告  林子馨



                    送達處所：桃園市○○區○○路00巷00弄0號0樓
上列被告因詐欺案件，經檢察官提起公訴（110年度偵字第13636
號），本院判決如下：
    主    文
林子馨犯詐欺取財罪，共參罪，各處有期徒刑參月，如易科罰金
，均以新臺幣壹仟元折算壹日。應執行有期徒刑柒月，如易科罰
金，以新臺幣壹仟元折算壹日。緩刑參年，並應依附件所示本院
調解程序筆錄內容履行，及應於本判決確定之日起壹年內接受法
治教育課程貳場次，緩刑期間付保護管束。未扣案犯罪所得新臺
幣拾柒萬陸仟元沒收，於全部或一部不能沒收或不宜執行沒收時
，追徵其價額。
林子馨被訴附表編號6、14部分無罪。
    犯罪事實
一、林子馨因需錢孔急，於民國107年11月間自任為會首，邀集
    黃舶君、林鳳英、林中華、管愛友、黃志翔(另借用黃芸亭
    名義，共占2會份)、楊子弘、吳訓源、林雍超等人(下稱黃
    舶君等8人)加入互助會(即合會，下稱本案合會)，林子馨並
    提供載有如附表各編號會員欄所示會員之互助會單，含會首
    在內共計15人，會期自107年11月25日起至109年1月25日止
    ，每會金額新臺幣(下同)1萬元，標息採外標制，底標為100
    0元，開標日期為每月25日19時許，會員以口頭或以通訊軟
    體Line傳送訊息告知林子馨所欲投標之金額後，由林子馨在
    其位於臺中市潭子區大新路3樓之前租屋處進行開標，並由
    標金最高者得標，林子馨再以Line傳送訊息或口頭告知黃舶
    君等8人開標之狀況。林子馨竟意圖為自己不法之所有，基
    於詐欺取財之犯意，明知如附表編號2、4、13所示之會員黃
    舶君、陳裕仁、吳訓源未於附表編號2、4、13所示之會期、
    時間，以附表編號2、4、13所示之得標金額投標，竟向活會
    之會員佯稱：附表編號2、4、13所示之會期係分別由附表編
    號2、4、13所示之會員以如附表編號2、4、13所示之金額得
    標云云，致黃舶君、林中華、管愛友、黃志翔、楊子弘、吳
    訓源、林雍超於附表編號2、4、13之會期陷於錯誤，而交付
    上開編號所示會期之活會會款予林子馨，其中黃志翔係將其
    與楊子弘2人每會應繳交之會款匯入林子馨所使用之女兒陳
    玟臻(涉犯幫助詐欺取財罪嫌部分，經檢察官另為不起訴處
    分)所申設之中華郵政股份有限公司豐原郵局局號帳號00000
    000000000號之帳戶內。嗣於108年6月間即本案合會第8期開
    始，林子馨因無力週轉倒會，楊子弘、林中華、管愛友、林
    雍超等人始悉受騙。
二、案經林中華、管愛友、林雍超、吳訓源告訴，暨楊子弘訴由
    臺中市政府警察局大雅分局報告臺灣臺中地方檢察署檢察官
    偵查起訴。
    理    由
壹、有罪部分：
一、證據能力：
　㈠按被告以外之人於審判外之陳述，雖不符刑事訴訟法第159條
    之1至第159條之4之規定，而經當事人於審判程序同意作為
    證據，法院審酌該言詞陳述或書面陳述作成時之情況，認為
    適當者，亦得為證據；當事人、代理人或辯護人於法院調查
    證據時，知有刑事訴訟法第159條第1項不得為證據之情形，
    而未於言詞辯論終結前聲明異議者，視為有前項之同意，刑
    事訴訟法第159條之5定有明文。查本案認定事實所引用被告
    林子馨以外之人於審判外之陳述，公訴人、被告於審判期日
    均表示無意見而不爭執，亦未聲明異議，審酌上開證據資料
    製作時之情況，尚無違法不當及證明力明顯過低之瑕疵，亦
    認為以之作為證據應屬適當，揆諸上揭規定，認前揭證據資
    料均有證據能力。
　㈡次按除法律另有規定外，實施刑事訴訟程序之公務員因違背
    法定程序取得之證據，其有無證據能力之認定，應審酌人權
    保障及公共利益之均衡維護，刑事訴訟法第158條之4定有明
    文。本案所引用之非供述證據，與本案均具有關聯性，並無
    證據證明係公務員違背法定程序所取得，復經本院依法踐行
    調查程序，是依刑事訴訟法第158條之4之反面解釋，自應認
    均具有證據能力。
二、認定犯罪事實所憑之證據及理由：
　　上揭犯罪事實，業據被告於偵查、本院準備程序及審理時坦
    承不諱（見偵13636卷第306頁，本院卷第43至51頁、第101
    頁），核與證人即告訴人楊子弘於警詢、偵查、本院準備程
    序時；證人即被害人黃志翔於警詢、偵查時；證人即被害人
    黃舶君、證人即告訴人吳訓源、林雍超、證人黃芸亭、林鳳
    英、陳裕仁於偵查中；證人即告訴人林中華、管愛友於偵查
    中、本院準備程序時；證人陳玟臻於警詢、偵查、本院審理
    時之證述情節大致相符（見偵13636卷第19至22頁、第35至4
    9頁、第121至125頁、第237至249頁、第277至280，交查82
    卷第9至10頁、第39頁、第79至83頁，他2132卷第9至11頁、
    第63至68頁，本院卷第50頁、第88至91頁)，並有臺中市政
    府警察局第五分局文昌派出所陳報單、受理詐騙帳戶通報警
    示簡便格式表、金融機構聯防機制通報單、受理各類案件紀
    錄表、受理刑事案件報案三聯單、內政部警政署反詐騙諮詢
    專線紀錄表、楊子弘、管愛友、黃舶君、林中華提供之互助
    會單、楊子弘與「燕子」(即被告)之LINE對話紀錄截圖、被
    告之照片、楊子弘提供之匯款明細、楊子弘之合作金庫銀行
    帳號0000000000000號帳戶存摺影本、黃志翔、陳玟臻之郵
    局存摺影本附卷可稽（見偵13636卷第33頁、第51至89頁、
    第111至113頁、第253至261頁、第289頁、第319頁，交查82
    卷第17頁、第45頁，他2132卷第15頁、第23頁），足認被告
    上開任意性自白與事實相符，是本案事證明確，被告犯行堪
    以認定，應依法論科。
三、論罪科刑：
　㈠核被告所為，係犯刑法第339條第1項之詐欺取財罪。
　㈡被告如附表編號2、4、13所示之各次冒標行為，係分別同時
    詐騙黃舶君、林中華、管愛友、黃志翔、楊子弘、吳訓源、
    林雍超等7人，以一詐欺行為同時侵害多數人之財產法益，
    而同時觸犯數詐欺取財罪，均係一行為同時觸犯數罪名之想
    像競合犯，應依刑法第55條之規定，各從一重之詐欺取財罪
    處斷。
　㈢被告就附表編號2、4、13所為3次冒用會員名義佯稱得標之詐
    欺行為，各次冒標之時間均屬獨立可分，所冒用之會員名義
    亦有不同，犯意各別，行為互殊，應予分論併罰。
　㈣爰以行為人之責任為基礎，審酌被告身為民間互助會之會首
    ，並為實際管理合會之人，本應基於會首之義務，以中立角
    色確保合會能順利運行，妥善處理會務，以維護所有會員之
    權益，卻僅為圖一己之私，利用互助會會員對其信賴，且會
    員間係利用口頭告知或LINE進行投標及開標之機會，竟冒用
    其他會員名義佯稱得標，詐取活會會員繳交之會款，嚴重破
    壞會員之信賴及交易安全，所為實屬不該；惟念被告犯後業
    已坦承犯行，並與多數告訴人、被害人達成調解，約定分期
    賠償損害，於本案辯論終結前均有按時給付分期賠償之金額
    ，有本院調解程序筆錄在卷可按（見本院卷第63至66頁），
    並為被告、管愛友、林中華、林雍超、楊子弘於本院審理時
    陳述明確(見本院卷第99頁)，亦與本院書記官電詢黃志翔之
    情形吻合，有本院電話紀錄表附卷為憑(見本院卷第81頁)，
    黃舶君則表示無調解意願，有本院電話紀錄表在卷得按(見
    本院卷第31頁)，可見被告具有悔意，且犯後積極面對並彌
    補其所造成之損害；兼衡其犯罪之動機、目的、手段；及被
    告於本院審理時自承高中肄業、從事跑工地雜工、子女均成
    年之智識程度、經濟及家庭生活狀況等一切情狀(見本院卷
    第101頁)，分別量處如主文所示之刑，並諭知易科罰金之折
    算標準。並衡酌被告所犯各罪侵害法益之異同、對侵害法益
    之加重效益及時間、空間之密接程度，而為整體評價後，定
    其應執行之刑如主文所示，併諭知易科罰金之折算標準，以
    資懲儆。
　㈤被告前未曾因故意犯罪受有期徒刑以上刑之宣告，有臺灣高
    等法院被告前案紀錄表附卷可考。本院考量被告係因一時失
    慮致罹刑典，犯後業已坦承犯行，並與多數告訴人、被害人
    達成調解，約定分期賠償損害，於本案辯論終結前均有按時
    給付分期賠償之金額，有本院調解程序筆錄在卷可按（見本
    院卷第63至66頁），並為被告、管愛友、林中華、林雍超、
    楊子弘於本院審理時陳述明確(見本院卷第99頁)，亦與本院
    書記官電詢黃志翔之情形吻合，有本院電話紀錄表附卷為憑
    (見本院卷第81頁)，黃舶君則表示無調解意願，有本院電話
    紀錄表附卷得參(見本院卷第31頁)，又參以管愛友、林中華
    、林雍超、楊子弘於本院審理時均表示對於給予被告緩刑沒
    有意見(見本院卷第103頁)，足認被告犯後態度良好且確有
    悔意，且犯後積極面對並彌補其所造成之損害，諒其經此偵
    審程序與科刑之宣告，當知所警惕而無再犯之虞，堪認對其
    所宣告之刑以暫不執行為適當，爰依刑法第74條第1項第1款
    規定，均併予宣告緩刑3年，以勵自新。另為督促被告確實
    履行前開調解程序筆錄之內容，認有依照刑法第74條第2項
    第3款規定，命被告應依如附件所示本院調解程序筆錄內容
    予以履行；又考量被告守法觀念顯有不足，為促其日後謹慎
    其行，爰依刑法第74條第2項第8款之規定，命被告應於本判
    決確定之日起1年內接受2場次之法治教育，以預防被告再犯
    ，往後得以守法自持，並依刑法第93條第1項第2款之規定，
    諭知於緩刑期間付保護管束。倘被告於緩刑期間更犯他罪，
    或未遵期履行緩刑之負擔情節重大，依法得撤銷緩刑，並執
    行原宣告之刑，附此敘明。
四、沒收部分：
　　按犯罪所得，屬於犯罪行為人者，沒收之；前開沒收，於全
    部或一部不能沒收或不宜執行沒收時，追徵其價額；犯罪所
    得已實際合法發還被害人者，不予宣告沒收或追徵，刑法第
    38條之1第1項前段、第3項、第5項定有明文。另在被害人之
    損害已依原有財產秩序獲得填補或行使處分權之情形，縱被
    告與被害人達成民事和解，並賠償被害人部分損害，則亦僅
    於已給付之和解金額依法生免予沒收之效力，就其差額，性
    質上仍屬犯罪所得，應由法院審酌有無刑法第38條之2所定
    過苛條款之適用，決定應否宣告沒收。查黃舶君、吳訓源因
    不知自己遭到冒標，於各期合會開標後，仍按活會會員身分
    繼續繳納活會會款，且遭冒標會員既從未標取會款，被告以
    其等名義得標之行為效力並不因之當然及於本人，則該等會
    員僅名義上為死會會員，惟實際上其對於被告之權利，仍等
    同於其他名義上之活會會員，故黃舶君、吳訓源實質上仍相
    當於活會會員，其等於遭被告冒標後，仍按活會會員資格所
    繳納之會款，亦應計入被告詐騙之金額。本案合會為外標制
    ，被告就附表編號2、4、13之冒標行為所詐得財物共24萬元
    ［計算式：8會份【黃舶君、林中華、管愛友、黃志翔(含黃
    芸亭共2會份)、楊子弘、吳訓源、林雍超】×1萬元×3期＝24
    萬元］，為被告之本案犯罪所得。嗣被告與楊子弘、吳訓源
    、黃志翔、管愛友、林雍超、林中華分別以7萬元、7萬元、
    14萬元、7萬元、7萬元、7萬元成立調解，約定分期給付，
    有本院調解程序筆錄在卷可按（見本院卷第63至66頁），又
    被告於本院審理時自陳已給付管愛友1萬2,000元、吳訓源1
    萬4,000元、林中華1萬2,000元、林雍超1萬元、楊子弘8,00
    0元、黃志翔8,000元，與管愛友、林中華、林雍超、楊子弘
    於本院審理時所述相符(見本院卷第99頁)，亦與本院書記官
    電詢黃志翔之情形吻合，有本院電話紀錄表附卷可稽(見本
    院卷第81頁)，是扣除前開被告實際已償還部分後，其餘尚
    未償還且未扣案犯罪所得之17萬6,000元（計算式：24萬元－
    1萬2,000元－1萬4,000元－1萬2,000元－1萬元－8,000元－8,000
    元=17萬6,000元），自應依刑法第38條之1第1項前段、第3
    項規定諭知沒收，並於全部或一部不能沒收或不宜執行沒收
    時，追徵其價額。又日後檢察官執行時，被告如業依上揭調
    解內容將前揭犯罪所得之全部或一部返還告訴人、被害人，
    檢察官自無庸就已實際合法返還告訴人、被害人之部分執行
    沒收，併予說明。　　　
貳、無罪及不另為無罪、不受理諭知部分：
一、公訴意旨另以：被告意圖為自己不法之所有，基於詐欺取財
    之犯意，為營造本案合會有充足之會員及會員具有按期繳納
    會款能力之假象，竟向黃舶君等8人佯稱本案合會之會員如
    附表所示，含會首在內共計15人，而虛列如附表編號4、6、
    11、12、14所示之人頭會員，致本案合會之會員黃舶君等8
    人於不知前揭虛列會員之情況下，誤以為被告所召集之本案
    合會係會員完整，組織健全之合會，且本案合會如附表所示
    之會員名單所列之會員均為各名義人本人所參加，遂陷於錯
    誤而加入本案合會，並按期繳交會款予被告。且被告為取得
    首期之後每期得標之會款，明知如附表編號6、14所示之會
    員劉芳芷、張家宜未於附表編號6、14所示之會期、時間，
    以附表編號6、14所示之得標金額投標，竟向活會之會員佯
    稱：附表編號6、14所示之會期係分別由附表編號6、14所示
    之會員以如附表編號6、14所示之金額得標等語，致黃舶君
    、林中華、管愛友、黃志翔、楊子弘、吳訓源、林雍超等7
    人(即活會會員)於該次會期均陷於錯誤，而交付該次會期之
    活會會款予被告。因認被告涉犯刑法第339條第1項之詐欺取
    財罪嫌等語。
二、按犯罪事實應依證據認定之，無證據不得認定其犯罪事實；
    不能證明被告犯罪者，應諭知無罪之判決，刑事訴訟法第15
    4條第2項、第301條第1項分別定有明文。此所謂認定犯罪事
    實之證據，無論其為直接或間接證據，均須達於通常一般人
    均不致有所懷疑，而得確信其為真實之程度者，始得據為有
    罪之認定，若其關於被告是否犯罪之證明未能達此程度，而
    有合理性懷疑之存在，致使無法形成有罪之確信，根據「罪
    證有疑、利於被告」之證據法則，即不得遽為不利被告之認
    定（最高法院29年上字第3105號、40年台上字第86號、76年
    台上字第4986號裁判意旨參照）。再按刑事訴訟法第161條
    第1項規定：檢察官就被告犯罪事實，應負舉證責任，並指
    出證明之方法。因此，檢察官對於起訴之犯罪事實，應負提
    出證據及說服之實質舉證責任。倘其所提出之證據，不足為
    被告有罪之積極證明，或其指出證明之方法，無從說服法院
    以形成被告有罪之心證，基於無罪推定之原則，自應為被告
    無罪判決之諭知（最高法院92年台上字第128號裁判意旨參
    照）。又按被告或共犯之自白，不得作為有罪判決之唯一證
    據，仍應調查其他必要之證據，以察其是否與事實相符，刑
    事訴訟法第156條第2項定有明文。按被告之自白，不得作為
    有罪判決之唯一證據，仍應調查其他必要之證據，以察其是
    否與事實相符，刑事訴訟法第156條第2項定有明文。刑事訴
    訟法第156條第2項規定之立法目的乃欲以補強證據擔保自白
    之真實；亦即以補強證據之存在，藉以限制合法自白在證據
    上之價值，俾發現實質的真實。所謂補強證據，係指除該自
    白本身外，其他足資證明自白之犯罪事實確具有相當程度真
    實性之證據而言；雖其所補強者，非以事實之全部為必要，
    但亦須因補強證據與自白之相互利用，而足使犯罪事實獲得
    確信者，始足當之。從而，被告雖經自白，苟查無補強證據
    足資擔保其真實性，則不得僅採被告之自白而逕認被告有被
    訴之犯行。　　
三、公訴人認被告就上開部分涉犯刑法第339條第1項之詐欺取財
    罪嫌，無非係以被告於警詢、偵查中之供述、楊子弘、黃志
    翔於警詢、偵查中之具結證述、陳裕仁、黃舶君、吳訓源、
    林中華、林雍超、管愛友、黃芸亭、陳玟臻於偵查中之具結
    證述、林中華、管愛友於臺灣臺中地方檢察署110年度偵字
    第11360號案件偵查中之指訴、楊子弘、管愛友、黃舶君、
    林中華、林雍超提出之互助會單各1份、楊子弘、黃志翔與
    被告間之Line對話記錄截圖各1份、黃志翔之新屋郵局帳戶(
    局號帳號：00000000000000)之存摺與交易明細影本各1份、
    楊子弘之合作金庫商業銀行(帳號：0000000000000)之存摺
    與交易明細影本各1份、陳玟臻之豐原郵局帳戶(局號帳號：
    00000000000000號)存摺影本1份、內政部警政署反詐騙諮詢
    專線記錄表、臺中市政府警察局第五分局文昌派出所受理詐
    騙帳戶通報警示簡便格式表、臺中市政府警察局第五分局文
    昌派出所受理各類案件記錄表、受理刑事案件報案三聯單各
    1份為其論據。
四、訊據被告固坦承此部分犯行，但辯稱：張家宜是我前男友張
    正崑的女兒，張正崑都用張家宜的名字跟我的會，張正崑有
    繳會款給我，張正崑也有當會頭，我們互相跟會，所以我跟
    他債權債務是以會抵會，繳會款是用抵銷方式，我現在無法
    聯絡到張正崑，我只知道他是59年次的。我用張家宜名字會
    款得標的錢是我拿走的，我有跟張正崑說我周轉不過來，張
    正崑知道我要用張家宜的名字標，我跟張正崑是用LINE的電
    話講這件事。陳清美是張正崑的媽媽，張正崑說要用陳清美
    、張家宜的名字跟本案合會，張正崑剛開始都用抵的，以抵
    銷方式抵了三期。陳玟臻是我女兒，我起會都有用陳玟臻的
    名字，陳玟臻知道我有用他的名字跟會，但我沒有問過他是
    否同意，陳玟臻偶爾會看到我的會單上有他的名字。劉芳芷
    是我認識的一個大姊，我開始起會時就有跟他說名字讓我寫
    在名單內，他有同意，我很多年前曾經有跟劉芳芷說我起會
    的話，就會用他的名字，我用劉芳芷的名字跟過七、八個會
    ，會單上所載劉芳芷的電話是真的，但我很久沒有打，不知
    道還會不會通等語。經查：
　㈠被告以附表各編號會員欄所示會員編列本案合會之互助會單
    ，黃舶君、林中華、管愛友、黃志翔、楊子弘、吳訓源、林
    雍超等均有按時繳交本案合會第1至7期之會款，林鳳英有按
    時繳交本案合會第1至4期之會款予被告(以債權抵銷方式)；
    附表編號6、14所示會期是由被告以劉芳芷、張家宜之名義
    以附表編號6、14所示金額得標等情，為被告所不爭執，核
    與證人楊子弘於警詢、偵查、本院準備程序時；證人黃志翔
    於警詢、偵查時；證人陳裕仁、黃舶君、林鳳英、吳訓源、
    林雍超、黃芸亭於偵查中；證人林中華、管愛友於偵查中、
    本院準備程序時；證人陳玟臻於警詢、偵查、本院審理時之
    證述情節大致相符（見偵13636卷第19至22頁、第35至49頁
    、第121至125頁、第237至249頁、第277至280，交查82卷第
    9至10頁、第39頁、第79至83頁，他2132卷第9至11頁、第63
    至68頁，本院卷第50頁、第88至91頁)，並有楊子弘、管愛
    友、黃舶君、林中華提供之互助會單、楊子弘與「燕子」(
    即被告)之LINE對話紀錄截圖、被告之照片、楊子弘提供之
    匯款明細、楊子弘之合作金庫銀行帳號0000000000000號帳
    戶存摺影本、黃志翔、陳玟臻之郵局存摺影本附卷可稽（見
    偵13636卷第61至89頁、第253至261頁、第289頁、第319頁
    ，交查82卷第17頁、第45頁，他2132卷第15頁、第23頁），
    此部分事實固堪認定。
　㈡就被告虛列附表編號4陳裕仁為本案合會會員之部分，為被告
    所承認，並經陳裕仁於偵查中明確證述未加入本案合會、不
    認識被告、亦未借名義給他人等語(見偵13636卷第238至241
    頁)；被告虛列附表編號11陳玟臻為本案合會會員之部分，
    被告雖以前詞置辯，惟陳玟臻於警詢、偵查、本院審理時證
    稱：我不知道我媽媽即被告有用我的名義跟這個會，他從來
    沒有跟我講過這件事情。我不知道誰得標也不知道得標 金
    額，我也不知道合會是什麼；我沒有在跟會，我不知道為何
    本案合會之互助會單上有我的名字跟電話，本案我的郵局帳
    戶是被告在用，我不清楚該帳戶中款項進出的原因，我當時
    沒看過本案合會之互助會單，我有看過類似的會單但我沒有
    很仔細看內容等語(見偵13636卷第19至22頁、第278至279頁
    ，本院卷第88至91頁)，衡以被告與陳玟臻間為母女之至親
    關係，陳玟臻上開所述本案其名下郵局帳戶為被告所申辦及
    使用，亦未悖於至親親屬間使用帳戶之常情，又核陳玟臻證
    述被告並未向其提及用其名義加入本案合會之情節，與被告
    自承未經陳玟臻同意而以陳玟臻名義列為本案合會會員之情
    形相符，再陳玟臻否認於案發時看過本案合會之互助會單或
    不清楚會單內容，是尚難認被告有向陳玟臻借用名義加入本
    案合會，從而，被告虛列附表編號4陳裕仁、編號11陳玟臻
    為本案合會會員之事實均堪認定。
　㈢就被告虛列附表編號6劉芳芷、編號12陳清美、編號14張家宜
    為本案合會會員之部分，檢察官就此部分並未充分舉證劉芳
    芷、陳清美、張家宜是否同意、或經由張正崑同意以陳清美
    、張家宜名義加入本案合會，又被告辯稱劉芳芷為其認識之
    人，陳清美、張家宜則分別為其前男友張正崑之母親、女兒
    ，其係向劉芳芷、張正崑借用附表編號6、12、14之會員名
    義，則此部分事實自屬有疑，尚難逕予認定；被告雖未就其
    所辯提出相關佐證，但被告並無自證無罪之義務，是其否認
    犯罪所持之辯解，縱無可取，仍不得因此資以為反證其犯罪
    之論據（最高法院91年度台上字第4574號判決要旨參照）。
　㈣惟衡以一般民間合會之組成，多半係會首邀集相識之人參加
    ，部分會員間雖存有一定關連性，但未必所有會員均互相認
    識，且參加合會之人，主要係信賴會首信用、處理及擔保互
    助會順利進行之能力而參加，究竟何人同時參加該合會，並
    非至為重要及關鍵。查楊子弘於警詢時、偵查中證稱：最早
    是在104年的時候，我朋友黃志翔介紹我加入由被告為會首
    的互助會，但後來本案合會是由被告自己透過Line聯繫我，
    因為我之前有跟過兩次都正常，所以我就答應了；本案合會
    會員我只認識黃志翔，我之前有跟過被告當會首的其他合會
    ，前兩年有跟過兩個會，都有順利拿到錢等語(見偵13636卷
    第36頁、第121至124頁)；黃志翔於偵查中證述：我之前跟
    過被告當會首的會3到5個，都很正常，所以願意跟被告的會
    等語(見偵13636卷第123至124頁)；管愛友於偵查中證稱：
    我要跟被告的會，係因我已經跟他的會好幾年，他信用良好
    ，他說要召會，我就跟了。我跟他是朋友，信任他才跟他的
    會；林雍超是透過我們認識被告，因為我們相信被告，所以
    林雍超跟著我們相信被告才跟會如期繳款等語(見交查82卷
    第81至82頁)；林中華於偵查中證稱：我早期有跟被告一會
    ，他信用良好，他說要召會，我就跟了。我跟他是朋友，信
    任他才跟他的會；林雍超是透過我們認識被告，因為我們相
    信被告，所以林雍超跟著我們相信被告才跟會如期繳款等語
    (見交查82卷第81至82頁)；黃芸亭於偵查中證述：是我哥哥
    黃志翔借用我的名義跟這個會，會款也是黃志翔用我的名義
    去繳的，我沒有見過被告，關於本案合會的事是被告直接跟
    黃志翔聯繫，我不清楚等語(見偵13636卷第278至279頁)，
    參上開證人所述參與合會之原因或係基於與被告間之情誼，
    或係基於先前參與被告召集之其他互助會之經驗，而信賴被
    告，基於對被告信用、經濟狀況、處理及擔保合會順利進行
    能力之信賴，並評估可能損益及各種風險後，始決定參加本
    案合會，再揆諸上開說明，本案合會之互助會單上雖經被告
    虛列附表編號4陳裕仁、編號11陳玟臻為會員，但對於黃舶
    君、林中華、管愛友、黃志翔、楊子弘、吳訓源、林雍超等
    7人而言，附表編號4陳裕仁、編號11陳玟臻係何人、其等是
    否認識，尚非其等評估、審酌是否參與本案合會之重要因素
    ，對其等考量是否加入該合會亦應不生影響，是堪認定附表
    編號4陳裕仁、編號11陳玟臻有無參加本案合會，對黃舶君
    、林中華、管愛友、黃志翔、楊子弘、吳訓源、林雍超等7
    人而言並非至為重要及關鍵。是以，附表編號4陳裕仁、編
    號11陳玟臻縱未實際參與本案合會，亦難謂被告所提供本案
    合會之互助會單填載有陳裕仁、陳玟臻之姓名，已該當於詐
    術之實施，且黃舶君、林中華、管愛友、黃志翔、楊子弘、
    吳訓源、林雍超等7人即因此陷於錯誤，此部分更與後續其
    等繳交各期會款之行為欠缺關聯性。另被告是否虛列附表編
    號6劉芳芷、編號12陳清美、編號14張家宜為本案合會會員
    之部分，則未經檢察官充分舉證，是被告此部分行為均難認
    合於詐欺取財之要件，自無從以該罪相繩。從而，就被告虛
    列會員部分收取各期會款部分，依公訴人所提出之證據，尚
    不足以證明被告確有公訴意旨所指之詐欺取財犯行，而不能
    證明被告犯罪，揆諸前揭條文與裁判意旨，本應為被告無罪
    之諭知，惟此部分如成立犯罪，因認與上開有罪部分間具接
    續犯之一罪關係，爰不另為無罪之諭知。
　㈤另按告訴乃論之罪，未經告訴者，應諭知不受理之判決，刑
    事訴訟法第303條第3款定有明文。又按於直系血親、配偶或
    同財共居親屬之間，犯本章（第29章竊盜罪）之罪者，得免
    除其刑；前項親屬或其他5親等內血親或3親等內姻親之間，
    犯本章之罪者，須告訴乃論；第323條及第324條之規定，於
    第339條至前條之罪準用之，為刑法第324條、第343條分別
    定有明文。查林鳳英與被告間為姊妹，屬5親等內血親乙情
    ，為林鳳英於偵查中、被告於本院準備程序時陳述明確（見
    偵13636卷第238頁，本院卷第46頁），並有個人戶籍資料（
    完整姓名）查詢結果在卷可查（見偵13636卷第159頁，本院
    卷第17頁），是就公訴意旨所指被告邀集林鳳英加入本案合
    會、向林鳳英收取會款而涉犯詐欺取財罪嫌部分，依刑法第
    343條準用第324條第2項之規定，須告訴乃論，惟此部分未
    經林鳳英告訴，依照前揭說明，此部分本應為不受理之諭知
    ，惟此部分如成立犯罪，因認與上開有罪部分間具接續犯之
    一罪關係，爰不另為不受理之諭知。
　㈥就附表編號6劉芳芷、編號14張家宜之冒標行為部分，檢察官
    就此部分尚未充分舉證劉芳芷、張家宜是否同意、或經由張
    正崑同意以張家宜名義加入本案合會，業據本院說明如前，
    被告復辯稱係向劉芳芷、張正崑借用劉芳芷、張家宜之會員
    名義得標，則被告以劉芳芷、張家宜名義於本案合會第3期
    、第6期得標之行為有無該當施用詐術，尚屬有疑，難認合
    於詐欺取財之要件，無從逕以詐欺取財罪相繩。至被告雖未
    就其辯解提出相關佐證，但被告並無自證無罪之義務，是其
    否認犯罪所持之辯解，縱無可取，仍不得因此資以為反證其
    犯罪之論據。是此部分依公訴人所提出之證據，尚不足以證
    明被告確有公訴意旨所指之詐欺取財犯行，而不能證明被告
    犯罪，此部分若成立犯罪，檢察官固認與前開有罪部分為接
    續犯之一罪關係，但本院認各次冒標行為既屬獨立可分，所
    冒用之會員名義亦有不同，應係分論併罰之數罪關係，揆諸
    前揭條文與裁判意旨，本院自應為被告無罪之諭知。
據上論斷，應依刑事訴訟法第299條第1項前段、第301條第1項前
段，刑法第339條第1項、第41條第1項前段、第8項、第51條第5
款、第74條第1項第1款、第2項第3款、第8款、第93條第1項第2
款、第38條之1第1項前段、第3項，刑法施行法第1條之1第1項，
判決如主文。
本案經檢察官黃雅鈴提起公訴，檢察官林文亮到庭執行職務。
中　　華　　民　　國　　111 　年　　8 　　月　　9 　　日
                  刑事第十二庭　審判長法　官　廖慧娟
                                      法  官　黃震岳
                                      法  官　張意鈞
以上正本證明與原本無異。
如不服本判決應於收受送達後20日內向本院提出上訴書狀，並應
敘述具體理由；其未敘述上訴之理由者，應於上訴期間屆滿後20
日內向本院補提理由書（均須按他造當事人之人數附繕本）「切
勿逕送上級法院」。
告訴人或被害人如不服判決，應備理由具狀向檢察官請求上訴，
上訴期間之計算，以檢察官收受判決正本之日起算。
                                      書記官  黃南穎
中　　華　　民　　國　　111 　年　　8 　　月　　9 　　日
附錄本案論罪科刑法條全文：
刑法第339條
意圖為自己或第三人不法之所有，以詐術使人將本人或第三人之
物交付者，處五年以下有期徒刑、拘役或科或併科五十萬元以下
罰金。
以前項方法得財產上不法之利益或使第三人得之者，亦同。
前二項之未遂犯罰之。
附件：本院111年度中司刑移調字第273號、第294號調解程序筆
      錄。　　
附表：
編號 會員 得標日期 得標金額 期數 1 林子馨 107年11月25日 會首 1 2 黃舶君 108年5月25日 3000元 7 3 林鳳英 108年3月25日 2700元 5 4 陳裕仁 107年12月25日 1600元 2 5 林中華    6 劉芳芷 108年1月25日 1700元 3 7 管愛友    8 黃志翔    9 黃芸亭    10 楊子弘    11 陳玟臻    12 陳清美    13 吳訓源 108年2月25日 2700元 4 14 張家宜 108年4月25日 3200元 6 15 林雍超